【裁判字號】    95,台非,104
【裁判日期】    950525
【裁判案由】    違反毒品危害防制條例
【裁判全文】
最高法院刑事判決              九十五年度台非字第一０四號
    上  訴  人  最高法院檢察署檢察總長
    被      告  甲○○
                        號
上列上訴人因被告違反毒品危害防制條例案件，對於台灣高等法
院高雄分院中華民國九十五年二月十五日第二審確定判決（九十
五年度上易字第九一號，起訴案號：台灣高雄地方法院檢察署九
十四年度毒偵字第八六九七號），認為違法，提起非常上訴，本
院判決如下：
    主  文
原判決及第一審判決關於違背法令部分均撤銷。
    理  由
非常上訴理由稱：「按判決不適用法則或適用不當者，為違背法
令，刑事訴訟法第三百七十八條定有明文。又毒品危害防制條例
係於九十二年七月九日修正公布，並自九十三年一月九日施行。
修正後第二十條規定：『犯第十條之罪者，檢察官應聲請法院裁
定，或少年法院（地方法院少年法庭）應先裁定，令被告或少年
入勒戒處所觀察、勒戒，其期間不得逾二月。觀察、勒戒後，檢
察官或少年法院（地方法院少年法庭）依據勒戒處所之陳報，認
受觀察、勒戒人無繼續施用毒品傾向者，應即釋放，並為不起訴
之處分或不付審理之裁定；認受觀察、勒戒人有繼續施用毒品傾
向者，檢察官應聲請法院裁定或由少年法院（地方法院少年法庭
）裁定令入戒治處所強制戒治，其期間為六個月以上，至無繼續
強制戒治之必要為止。但最長不得逾一年。依前項規定為觀察、
勒戒或強制戒治執行完畢釋放後，五年後再犯第十條之罪者，適
用本條前二項之規定。』第二十三條規定：『依第二十條第二項
強制戒治期滿，應即釋放，由檢察官為不起訴之處分或少年法院
（地方法院少年法庭）為不付審理之裁定。觀察、勒戒或強制戒
治執行完畢釋放後，五年內再犯第十條之罪者，檢察官或少年法
院（地方法院少年法庭）應依法追訴或裁定交付審理。』第二十
條修正理由為：『二、……爰修正簡化施用毒品犯之刑事處遇程
序，僅區分為初犯、五年內再犯；初犯，經觀察、勒戒或強制戒
治，應為不起訴處分或交付審理之裁定；觀察、勒戒或強制戒治
執行完畢釋放後五年內再犯，即依法追訴或裁定交付審理。故於
第一項增列『初』犯，以資與再犯區別，凡依本條例規定觀察、
勒戒、強制戒治完畢釋放，或為不起訴之處分，或為不付審理之
裁定、免刑之判決、不付保護處分之裁定等裁判後，再犯施用毒
品罪者，均屬再犯。……五、第三項修正理由如下：（一）、現
行條文規定再犯之界定時點為第一次犯後經不起訴之處分或不付
審理之裁定，如受觀察、勒戒人或受強制戒治人於出所後、不起
訴處分或不付審理裁定前旋即再次施用毒品，若非屬再犯，顯不
合理，且現行法律適用上引發諸多爭議，爰將再犯之界定時點修
正為觀察、勒戒或強制戒治執行完畢釋放，以杜紛爭。（二）、
觀察、勒戒或強制戒治後五年後再犯者，顯見前所實施之觀察、
勒戒或強制戒治已足以遮斷其施用毒品之癮，為期自新及協助其
斷除毒癮，對此五年後再犯者，爰明定仍適用初犯之規定，先經
觀察、勒戒、強制戒治之程序。（三）、現行條文所定三犯以上
之情形，因修正草案僅區分為初犯、五年後再犯，自應依修正條
文第二十三條第二項規定處理，本項三犯以上部分應予刪除。』
第二十三條修正理由為：『……四、觀察、勒戒或強制戒治執行
完畢釋放後五年內再犯者，檢察官應依法追訴或少年法院應裁定
交付審理之立法理由：（一）、受觀察、勒戒人或受強制戒治執
行完畢釋放後五年內再犯者，其再犯率甚高，原據以實施之觀察
、勒戒及強制戒治既已無法收取其實效，爰施以刑事處遇……。
』依上揭立法理由觀之，修正毒品危害防制條例就施用毒品者，
祇於『初犯』及『五年後再犯』二種情形，有其追訴條件之限制
，即須於初犯經觀察、勒戒或強制戒治釋放後，五年內均無施用
毒品之行為，始能認其前所實施之觀察、勒戒或強制戒治已足遮
斷毒癮，而得於五年後再犯時，再予適用初犯之規定，重行觀察
、勒戒等程序。倘五年內已經再犯，被依法追訴處罰，縱其第三
次（或第三次以上）施用毒品之時間在初犯釋放五年以後，即與
『五年後再犯』之情形有別，且因已於『五年內再犯』，顯見其
再犯率甚高，原實施觀察、勒戒或強制戒治，已無法收其實效，
而無五年戒斷期之存在，自無再經觀察、勒戒及強制戒治之必要
，應得逕行追訴處罰（最高法院九十五年度台上字第一０七一號
判決參照）。查本件被告甲○○前因施用毒品案件，經台灣屏東
地方法院裁定送觀察、勒戒後，認無繼續施用毒品之傾向，於八
十九年六月三日觀察勒戒執行完畢，經台灣屏東地方法院檢察署
以八十九年度毒偵字第九九六號為不起訴處分確定，又於五年內
之九十三年間因施用毒品案件，經台灣新竹地方法院以九十三年
度竹東簡字第七七號判處有期徒刑六月確定，於九十三年十月二
十九日易科罰金執行完畢，有台灣高等法院被告前案紀錄表可按
。被告既曾於『五年內再犯』，且經法院判處罪刑確定，依公訴
事實，被告復又於九十四年九月底起至同年十月九日二十時五分
為警採尿回溯九十六小時內某時，再度因連續施用第二級毒品安
非他命而為警查獲等情，即非屬該條例第二十條第三項所定『五
年後再犯』之情形，檢察官逕行起訴，要無不合。原確定判決維
持一審認檢察官之起訴程序違背法律規定而諭知不受理之判決，
駁回檢察官上訴，即有判決適用法則不當之違背法令，爰依刑事
訴訟法第四百四十一條、第四百四十三條提起非常上訴，以資糾
正。」等語。
本院按犯毒品危害防制條例第十條之施用第一級、第二級毒品者
，經觀察、勒戒或強制戒治執行完畢釋放後，五年內再犯施用第
一級、第二級毒品罪者，即應逕為刑事處遇，毋庸再行觀察、勒
戒或強制戒治等程序；然若係於觀察、勒戒或強制戒治執行完畢
釋放後，五年後再犯者，則應重新依該條例第二十條第一項、第
二項之規定，先行送觀察、勒戒，並依其觀察、勒戒結果有無繼
續施用毒品傾向，以定其是否施以強制戒治之程序，於強制戒治
程序執行完畢後始由檢察官為不起訴處分或少年法院（地方法院
少年法庭）為不付審理之裁定；而非直接加以追訴或裁定交付審
理，此觀毒品危害防制條例第二十條、第二十三條之規定甚明。
而考諸各該規定之立法理由，上開條例第二十條第三項：「依前
項規定為觀察、勒戒或強制戒治執行完畢釋放後，五年後再犯第
十條之罪者，適用本條前二項之規定。」其所稱「五年後再犯」
，解釋上應僅限於施用第一級、第二級毒品者，於觀察、勒戒或
強制戒治執行完畢釋放後五年內，均未再為任何施用第一級、第
二級毒品之犯行者，始足當之；倘五年內曾經再犯，縱其三犯（
或三犯以上）施用毒品之時間，在初犯受觀察、勒戒或強制戒治
執行完畢釋放五年以後，仍與「五年後再犯」之情形有別，且因
已於「五年內再犯」，顯見其再犯率甚高，原實施觀察、勒戒或
強制戒治，已無法收其實效，即應由檢察官或少年法院（地方法
院少年法庭）逕行依法追訴或裁定交付審理。本件被告甲○○前
因施用毒品案件，經台灣屏東地方法院裁定送觀察、勒戒後，認
無繼續施用毒品之傾向，於八十九年六月三日觀察勒戒執行完畢
，經台灣屏東地方法院檢察署以八十九年度毒偵字第九九六號為
不起訴處分確定，又於五年內之九十三年間因施用毒品案件，經
台灣新竹地方法院以九十三年度竹東簡字第七七號判處有期徒刑
六月確定，於九十三年十月二十九日易科罰金執行完畢，有台灣
高等法院被告前案紀錄表可按。被告既曾於「五年內再犯」，且
經法院判處罪刑確定，而依公訴事實，被告復於九十四年九月底
起至同年十月九日二十時五分為警採尿回溯九十六小時內某時，
因連續施用第二級毒品安非他命而為警查獲等情，即非屬該條例
第二十條第三項所定「五年後再犯」之情形，檢察官逕行起訴，
要無不合。原確定判決維持一審認檢察官之起訴程序違背法律規
定而諭知不受理之判決，駁回檢察官於第二審之上訴，即有判決
適用法則不當之違背法令。案經確定，非常上訴意旨執以指摘，
洵有理由。因原判決尚非不利於被告，應將原判決及第一審判決
關於違背法令之部分撤銷，以資糾正。
據上論結，應依刑事訴訟法第四百四十七條第一項第一款前段，
判決如主文。
中    華    民    國  九十五  年    五    月  二十五  日
                      最高法院刑事第十二庭
                          審判長法官  林  永  茂
                                法官  洪  文  章
                                法官  蘇  振  堂
                                法官  蕭  仰  歸
                                法官  何  菁  莪
      本件正本證明與原本無異
                                      書  記  官
中    華    民    國  九十五  年    五    月   三十   日
                                                      Ｋ

司法院資訊處製作；財團法人民間司法改革基金會備份。
